【裁判字號】    88,易,1260
【裁判日期】    890324
【裁判案由】    詐欺等
【裁判全文】
臺灣高雄地方法院刑事判決                        八十八年度易字第一二六號
    公  訴  人  臺灣高雄地方法院檢察署檢察官
    被      告  甲○○
    被      告  乙○○
右列被告因詐欺等案件，經檢察官提起公訴（八十七年度偵字第一七八００號），本
院判決如左︰
    主  文
甲○○被訴詐欺部分，無罪；被訴傷害部分，公訴不受理。
乙○○無罪。
    理  由
一、本件公訴意旨略以：被告甲○○、乙○○夫妻與丙○○○係鄰居關係，於民國八
    十五年十月一日參加由丙○○○所召集會期至八十七年三月十六日止、會員三十
    六名、每月繳款新台幣（下同）一萬元之民間互助會，於八十六年八月十六日得
    標後，因經營生意不善，經濟力已陷入困境，無力再付會款，詎甲○○、乙○○
    二人竟仍基於共同之犯意聯絡，意圖為自己不法之所有，向丙○○○佯稱加入新
    會，得款將處理前會所積欠款項等語，使丙○○○信以為真，同意渠等以「甲○○」名義，加入其所召集會期自八十六年八月二十五日至八十八年五月十日止、
    會員四十二名、每月繳款一萬元之民間互助會，甲○○、乙○○二人於第一標即
    八十六年八月二十五日得標，取得丙○○○所交付之得標金後，即拒不付會款，
    更避不見面，丙○○○始悉受騙。丙○○○於八十七年四月十四日下午五、六時
    許，前往甲○○夫妻位於高雄市○○區○○街三Ｏ巷二Ｏ號住處，催討會款，甲○○心生不滿，竟基於傷害之犯意，出手將丙○○○左手三、四指扭傷，使丙○○○受有左手第三、四指紅腫之輕傷害，因認被告甲○○涉犯刑法第二百三十九
    條第一項詐欺罪及第二百七十七條第一項傷害罪嫌，被告乙○○涉犯刑法第三百
    三十九條第一項詐欺罪嫌等語。
二、無罪部分：
（一）按刑事訴訟法上所謂認定犯罪事實之證據，係指足以認定被告確有犯罪行為之
      積極證據而言，該項證據自須適合被告犯罪事實之認定，始得採為斷罪資料。
      又事實之認定，應憑證據，如未能發現相當證據，或證據不足以證明，自不能
      以推測或擬制之方法，以為裁判基礎（最高法院二十九年上字第三一０五、四
      十年台上字第八六號判例參照）。
（二）本件公訴人認被告甲○○、乙○○涉犯刑法第二百三十九條第一項詐欺罪嫌，
      無非以右揭犯罪事實，業據告訴人丙○○○指述綦詳，復有互助會單一紙在卷
      可稽，被告甲○○、乙○○無力繳納前會會款，係八十六年八月間事，渠等既
      明知無力繳納會款，猶加入新會，豈無詐欺犯意，復無何證據證明被告所提出
      之支票係遭廠商倒債而來，不足為被告二人有利之認定等，為其論罪依據。訊
      據被告乙○○固坦承於上揭時間，以「甲○○」之名義，參加告訴人所召集之
      上開互助會二會，另以「林秀琴」之名義參加一會，並於第一標即八十六年八
      月二十五日得標後，會款之給付即不正常等情，惟堅決否認上開犯行，辯稱：
      係因八十六年八月間遭客戶倒帳，一時週轉困難，致無力付款，並非蓄意詐騙
      等語；訊據被告甲○○亦堅決否認上開犯行，辯稱：伊不知乙○○參加告訴人
      之互助會，係直到告訴人打電話至台中催討債務時，始知此事等語。經查：
１、被告乙○○於八十六年八月二十五，事先徵得其夫甲○○同意，以其名義參加告
    訴人所召集會期自八十六年八月二十五日至八十八年五月十日止，會金一萬元之
    民間互助會二會，另以「林秀琴」名義參加一會（上開互助會以下簡稱新會），
    旋於第一標即八十六年八月二十五得標，並於得標後，未再付款等情，業據被告
    乙○○於本院審理時供承：「（問：參加互助會以甲○○的名義，是否有告知他
    ？）我有告訴他，並得其同意」、「我標到新會後，有讓他扣掉幾會抵舊會，新
    會部分我標新會後，就沒有付過錢給她」（見本院八十八年十一月十一日審判筆
    錄）等語，核與告訴人指述相符，復有互助會會單一紙在卷可稽，是被告甲○○
    辯稱伊事先不知情，直到告訴人催款，始知乙○○入會之事云云，及被告乙○○
    嗣後辯稱伊自八十六年八月間，僅付款不正常，並非完全未付款云云，均無足取
    。
２、惟查，被告二人自八十三年間起，即開始參加告訴人所召集之互助會，初始均付
    款正常等情，業據告訴人自承在卷，顯然被告二人於本次入會之前，即長期參加
    告訴人召集之互助會，且信用良好。雖然嗣後八十六年八月二十五日被告二人參
    加本件新會時，尚積欠告訴人另二會互助會（會金分別為一萬及三萬元，以下簡
    稱舊會）死會會款，此為被告二人所不否認，並於新會第一會得標後，未再繳納
    死會會款，已如前述，惟舊會積欠之金額不多，此業據告訴人供承在卷；且被告
    乙○○於收受新會得標會款時，曾主動要求告訴人自得標會款中預扣下一期會款
    ，告訴人並因此預扣一期會款，此為告訴人自承在卷；參以被告二人雖未繳納新
    會死會會款，惟仍繼續繳納新會另二會活會之會款約十萬元，亦據被告乙○○供
    述在卷，並為告訴人所不否認（參見本院八十八年九月十五日審判筆錄），且被
    告於得標無力繳納會款後約二、三個月，即主動找告訴人結算會款，並要求告訴
    人將該二會活會轉賣他人，以抵償欠款，另交付面額三十三萬元之客票一紙予告
    訴人，以為清償等情，亦據告訴人於本院審理時指陳在卷（見本院八十八年七月
    二十三日審判筆錄），雖嗣後該客票經提示不獲兌現，致告訴人之債權未獲清償
    ，惟被告二人既長期參加告訴人召集之互助會，且無力付款後，又主動要求預扣
    會款，及扣抵活會會款，衡情倘其確有假藉入會標取會款，以行詐騙之實，豈有
    事後再主動要求預扣會款及扣抵活會會款之理，是被告二人辯稱無詐騙意圖，尚
    非無稽。
３、又查，被告於八十六年八月二十五日參加新會時，經濟上固已發生困難，此為被
告二人所自承，惟當時被告二人仍在台中經營保溫材料公司，每月淨收入約十萬
    元等情，業據被告乙○○供承在卷，且告訴人亦指陳被告二人入會時，仍在經營
    公司，並僱請二名會計等情（見本院八十八年十一月十一日審判筆錄），則被告
    二人參加新會時，雖發生經濟上困難，惟其既仍經營公司，自可賺取收入，繳納
    會款，尚難以其在經濟狀況已陷困境之後，猶參加互助會，即認其有詐騙意圖；
    且被告二人入會時，尚持有客戶張石萬里所簽發面額自三十萬元至五十六萬元不
    等，發票日期為八十六年九月、十月間之支票五紙，此有被告二人所提支票五紙
    在卷可稽，徵諸常理，被告二人自可期待嗣票款入帳後，再用以支付會款，雖然
    嗣後該支票全數退票，致被告二人無法取得票款，以支付會款，此有被告二人所
    提退票理由單五紙在卷可憑，惟此為被告二人入會得標後所生情事，尚非被告二
    人於入會時所明知，自難憑此為被告二人不利之認定，是被告乙○○辯稱係因遭
    客戶倒帳，一時週轉困難，致無力付款，並非蓄意詐騙等語，應足採信。
４、再查，被告二人無力繳納會款後，並未逃匿無蹤，亦無避不見面等情，業據告訴
    人自承在卷；抑且，自第一次偵查庭起，被告二人即屢次表明願分期償還告訴人
    ，並且於偵查中攜帶二萬元現金到庭欲償還告訴人，及於本院審理時郵寄五千元
    匯票予告訴人，惟均遭告訴人拒絕，或不予接受或予以退回，此有偵查筆錄、郵
    政匯票及存證信函各一份在卷可稽，顯見被告二人確有償債之誠意，惟因告訴人
    堅持一次償還，致未能達成和解，然由此益可證明被告二人於入會時，並無為自
    己不法所有之意圖，否則其豈有於事後屢次表明願分期償還，並多次提出現款以
    清償之理。
（三）綜上所述，被告二人既因一時週轉困難，致無力付款，而非以欺罔之方法，使
      告訴人陷於錯誤，而為財物交付行為，則被告二人於得標後，未繳納會款，應
      純屬民事糾葛，尚與刑法第三百三十九條第一項詐欺罪有間，自難以該罪相繩
      ，既不能證明被告二人犯罪，爰依刑事訴訴法第三百零一條第一項，均為無罪
      判決之諭知。
三、公訴不受理部分：
（一）按告訴乃論之罪，告訴人於第一審辯論終結前，得撤回其告訴；又告訴經撤回
      者，法院應諭知不受理之判決，刑事訴訟法第二百三十八條第一項，及第三百
      零三條第三款定有明文。
（二）本件被告甲○○因傷害案件，經檢察官提起公訴，認被告甲○○係犯刑法第二
      百七十七條第一項之傷害罪。依同法第二百八十七條前段之規定，須告訴乃論
      。茲據告訴人於本院審理中，聲請撤回其告訴，揆諸前開說明，爰不經言詞辯
      論，諭知不受理之判決。
四、被告甲○○經合法通知，無正當理由不到庭，本院認詐欺部分為應諭知無罪之案
    件，故不待其到庭陳述，逕行判決。
據上論斷，應依刑事訴訟法第三百零一條第一項、第三百零三條第三款、第三百零六
條、第三百零七條，判決如主文。
本案經檢察官邱克斌到庭執行職務。
中      華      民      國      八十九      年    三    月    二十四    日
                            臺灣高雄地方法院刑事第七庭
                                法  官  李  璧  君
右正本證明與原本無異。
如不服本判決，應於判決送達後十日內，向本院提出上訴狀。
                                書記官  李  忠  霖
中      華      民      國      八十九      年    三    月    二十六    日


司法院資訊處製作；財團法人民間司法改革基金會備份。
